【裁判字號】    89,上更(一),35
【裁判日期】    900904
【裁判案由】    清償借款
【裁判全文】
臺灣高等法院高雄分院民事判決  八十九年度上更(一)字第三五號
      上  訴  人  巨星電子有限公司
      法定代理人  甲○○
      被上訴人    乙○○原名.
右當事人間請求清償借款事件，上訴人對於中華民國八十七年五月十八日臺灣高雄地
方法院八十五年度訴字第二八二二號第一審判決提起上訴，經最高法院發回更審，本
院判決如左：
      主      文
原判決關於命上訴人給付之利息，超過自民國八十年十二月十四日起算之部分，及該
部分假執行之宣告，並訴訟費用之裁判均廢棄。
右開廢棄部分，被上訴人在第一審之訴及假執行之聲請均駁回。
其餘上訴駁回。
第一、二審及發回前第三審訴訟費用由上訴人負擔十分之九，餘由被上訴人負擔。
      事      實
甲、上訴人方面：
一、聲明：求為判決：(一)原判決廢棄。(二)被上訴人在第一審之訴及假執行之聲請均駁
    回。
二、陳述：除與原判決記載相同，茲予引用外，補稱：
  (一)上訴人並未向被上訴人貸借系爭新台幣（下同）五百萬元，系爭五百萬元之借款
    人並非上訴人：
  1.按被上訴人張芳源與上訴人前任董事長沈漢清之間，合資經營之公司有巨星電子
    有限公司及巨星電線電纜有限公司二公司，係同時成立之使用同一名稱之公司，
    但事實上係完全不同之二個法人主體，不可混為一談，被上訴人係在訴訟運用上
    將之混為一談，惡用其他訴訟上第三人之供詞，獲取有利之判決。
  2.本案訴訟之關鍵，在於被上訴人所執有之系爭支票，即沈漢清簽發之ＡＫ票號0
    000000號，發票日八十一年十二月三十一日，面額一千五百萬元之支票（
    以下簡稱系爭支票）與被上訴人間借貸關係上之借款人，究竟為沈漢清本人或巨
    星電子有限公司（以下簡稱巨星電子公司），或巨星電線電纜有限公司（以下簡
    稱巨生電纜公司），關於此點，在高雄地方法院八十三年度雄簡字第二五二號請
    求給付票款事件，關於其借款人被上訴人主張為沈漢清，該案被告沈漢清主張為
    巨星電子公司，在本案訴訟，上訴人即巨星電子公司主張為巨星電纜公司，被上
    訴人則變更其原主張，主張為上訴人，原審採之，其事實之認定，顯然有重大錯
    誤。
  3.原審判決依系爭支票認定上訴人欠被上訴人五百萬元，但該支票經被上訴人請求
    給付票款事件第二審高雄地方法院八十三年簡上字第一四五號事件中認定其債務
    人為該案被告沈漢清本人，雖然沈漢清為逃避其債務，在該訴訟事件中，抗辯「
    系爭一千五百萬元之支票，係因原告貸與被告公司一千五百萬元，因被告公司當
    時尚無支票帳戶，故仍由沈某以其個人名義簽發系爭支票」等語，經原審採用為
    認定該債務人為上訴人之證據，但此項供詞完全係沈某逃避其債務之遁詞，並不
    可採信，故原審判決，以沈某之此項供詞為據，認定其債務人為上訴人，顯然失
    當。
  4.被上訴人所主張在七十九年九月二十一日從第三人陳昭旭存摺轉匯出五百萬元之
    款項經查係匯入巨星電纜公司在第一商業銀行松山分行活存第00000000
    000號帳戶，有該分行八十七年十二月二十四日一檢字第三七八號函在卷可據
    ，自不能據此認定上訴人向被上訴人借貸五百萬元之事實。上訴人否認曾受領被
    上訴人匯入之本款項，則僅能證明被上訴人與巨星電纜公司間借貸關係之存在，
    被上訴人應向巨星電纜公司請求返還，不得向上訴人公司請求返還。
  5.倘上訴人確有於七十九年間向被上訴人借款一千五百萬元（包括系爭五百萬元）
    ，則上訴人公司八十年度之公司資產負債表中，衡情理應有此項記載，惟上訴人
    公司八十年度之公司資產負債表中未為借款一千五百萬元之記載，此有財政部高
    雄市國稅局八十三年九月二十日財高國稅資字第八三０三五七二一號函及所附上
    訴人公司八十年度資產負債表附原審法院另案八十三年度簡上字第一四五號民事
    卷第七十八、七十九頁可稽，參以上訴人公司資本額為五百萬元，此有上訴人公
    司變更登記事項卡乙張在卷足憑，豈有能力向被上訴人借入三倍於其資本額之款
    項之理？
  (二)所謂之「總帳帳冊」並非真正，且亦不足證明上訴人公司有向被上訴人借款：
  1.被上訴人提出所謂之「上訴人公司七十九年及八十年度之總帳帳冊記錄」以之作
    為系爭借貸關係存在之證據。惟查，該總帳帳冊記錄並非上訴人公司所製作，且
    該帳冊所載內容亦不足為兩造間有成立消費借貸之證明，茲被上訴人迄未舉證證
    明該總帳帳冊記錄係上訴人公司製作，故被上訴人之主張，自無足採。
  2.原審依證人即製作填載人鄭秀珍於台灣板橋地方法院八十五年度訴字第一七八四
    號返還借款事件之證詞，認定該部分之帳亦有既入上訴人公司之帳，然證人鄭秀
    珍既係任職於巨星電線電纜公司，則其所製作之帳簿，自與巨星電子無關；且由
    其證詞觀之，均僅受巨星電線電纜公司之指示，縱有借款，亦僅係巨星電線電纜
    公司之借款，自不足以證明巨星電子有借款。抑且巨星電子乃依法登記獨立之公
    司，並非巨星電線電纜公司之分公司，證人所述顯與事實不符，並非實在。
  3.訴外人巨星電線電纜公司八十年五月十日之轉帳傳帳摘要內記載一千五百萬元
    之利息計算方式，且會計科目記載「累積盈虧」，此有該轉帳傳票影本乙紙附
    卷可證，而依巨星電線電纜有限公司職員鄭秀珍於民國八十一年九月二十五日
    立具之字據記載：「電線廠利息支出，張先生（指被上訴人）要求不要在損益
    表顯示出來，故從四月未付利息直接轉累積盈虧」等語，此有該字據影本乙張
    附卷可稽。則訴外人巨星電線電纜有限公司職員鄭秀珍立具之上開字據，所指
    電線廠利息支出，從四月未付利息直接轉累積盈虧乙節，既核與巨星電線電纜
    公司之總分類帳第四十五頁與八十年五月十日之轉帳傳票（有鄭秀珍之蓋章）
    記載一千五百萬元之利息計算方式及會計科目「轉累積盈虧」等情完全相符，
    而鄭秀珍就該利息明確指明係電線廠利息，由此足證被上訴人就該借款一千五
    百萬元（包括系爭五百萬元）係借予巨星電線電纜公司，核與上訴人無關，堪
    予認定。
  4.上訴人公司自八十一年度起委託建興聯合會計師事務所代為稅務帳證處理，且
    依訴外人湯正賓於  鈞院上述另案行準備程序時之證述，伊自八十二年初至八
    十五年間擔任上訴人公司代理總經理，倘依被上訴人之主張，上訴人公司確有
    於七十九年間向被上訴人借貸一千五百萬元（包括系爭五百萬元在內），並約
    定年息百分之十三而至今未還，則在訴外人湯正賓自八十二年初至八十五年擔
    任代理總經理期間，以被上訴人與湯正賓關係之密切，必然會將上訴人公司向
    被上訴人借款之借據等相關帳證資料，提供建興聯合會計師事務所代為稅務帳
    證處理，始合常情，然建興聯合會計師事務所在受上訴人公司委託代為稅務帳
    證處理期間，上訴人公司並無提供上訴人公司向股東即被上訴人乙○○（原名
    ：張芳源）借款之借據等相關帳證資料，此有建興聯合會計師事務所九十年二
    月二十七日函正本乙件附卷可證，足證被上訴人之主張，顯違常情，且核與事
    實不符，自無足採。
三、證據：除援用原審所提證據方法外，補提：同意書一份、差旅費統計表一份、巨
    星電線電纜公司損益表節本二張、公司登記基本資料查詢一份、高雄市第五信用
    合作社活期存款存摺及對帳單各一張、轉帳傳單一份、高雄銀行活期存款存摺及
    交易明細表各一份、支票七張、存證信函一份、匯款回條聯等憑證各一份，以上
    皆影本及建興聯合事務所函正本一份，並聲請向建興聯合事務所函查：上訴人巨
    星電子公司八十一年度至八十四年度及八十八年度資產負債表所記載股東往來金
    額，有無上訴人巨星電子公司向被上訴人之借款憑證？
乙、被上訴人方面：
一、聲明：求為判決：上訴駁回。
二、陳述：除與原判決之記載相同，茲以引用外，補稱：
  (一)上訴人公司與巨星電線電纜公司，其負責人於借款當時均為沈漢清，其股東完全
    相同，此有公司變更登記事項卡可憑。故證人鄭秀珍在台灣板橋地方法院八十五
    年訴字第一七八四號返還借款事件中，證稱：「因巨星電子公司是巨星電線電纜
    公司之分行，所以該部份之帳亦有記入。」即與事實相符，而  鈞院刑事庭就沈
    漢清．甲○○之犯行，囑託板橋地方法院訊問證人鄭秀珍時，證人亦結證稱：「
    在所記的帳冊所列應收票款，應收帳目都是屬於其在高雄所設巨星電子有限公司
    的帳。」「沈（若涵）小姐自己也作簡單的紀錄，如某月某日借多少錢，利息多
    少，再給我登帳」足見帳冊係甲○○指示證人記載，其真正堪可採信。
  (二)系爭支票係以擔保被上訴人借款予上訴人之用，業經判決審認，已如上述，姑不
    論系爭支票是否如高雄地方法院八十三年簡上字第一四五號判決之認定，本件被
    上訴人係主張借款予上訴人，並提出交付借款之證據，故系爭支票作何用途，已
    非本件訴訟之勝敗之決定性因素。
  (三)上訴人公司係設立在高雄，七十九年、八十年之總帳冊，有關巨星電子有限公司
    之帳目，證人單純依甲○○告知後而記載，應可採信。而證人湯正賓曾任上訴人
    經理多年，其對如何借款固不知情，惟事後談及借款返還方式，證人親聞上訴人
    表示曾向被上訴人，借款且協商清償之方式，故證人所言與事實相符，上訴人以
    湯正賓另開設新公司，所證不免偏頗，均係推測之詞，因無證據證明湯正賓有偽
    證之事實，故其所為證言自可採信。
  (四)上訴人主張沈漢清於高雄地檢署固承認公司欠被上訴人一千五百萬元，但未承認
    係巨星電線電纜公司或上訴人所借，應由被上訴人證明之。證人湯正賓在  鈞院
    結證稱上訴人公司確有向被上訴人借款一千五百萬元，而上訴人亦曾給付利息予
    被上訴人，上訴人對此復不爭執，參以巨星電線電纜公司於八十一年間已停業，
    而沈漢清又自承「公司」最近才賺錢，足見其所指之公司，當係上訴人之公司，
    不可能為巨星電線電纜公司。而巨星電線電纜公司於被上訴人請求其給付三千多
    萬元中之四十二萬元時，亦主張該借款人為巨星電子公司所借，足見該二公司，
    被上訴人向其中之一人請求返還借款時，均口徑一致推給他方，上訴人甚至在第
    二審審理之前半段，仍主張係沈漢清所借，其「圓滑」實難令人難以想像。
  (五)上訴人所借之一千五百萬元，其期間分別是七十九年三月二十四日（二百萬元）
    四月十六日（四十五萬）、五月七日（四十五萬）、六月一日（二百萬元）、七
    月十二日（五百一十萬）、九月二十二日（五百萬元）則被上訴人於七十九年九
    月二十二日收訖二紙支票，嗣於八十一年三月十八日交換系爭一千五百萬元支票
    ，則支票所擔保之債權，自屬本件之一千五百萬元，不可能係另案七十九年十二
    月五日至八十一年三月五日之另筆借款，原審判決之認定，乃依卷證資料而斷認
    ，上訴人忽略本件借款之時間，強為割裂本件債權與支票無關，當無可取。
  (六)上訴人公司就一千五百萬元借款中之一千萬元，固曾於七十九年九月一日、十月
    三十一日、十一月九日，將利息各為二十三萬八千九百三十三元、二十一萬三千
    六百九十九元、十一萬零四百一十一元三筆金額簽發支票，由被上訴人提示無誤
    ，但本件五百萬元部分之利息，從未支付予被上訴人，帳冊中雖載有「應付利息
    」或利息字樣，但欲判斷款是否實際之支付他人，應自實際交易憑證判斷，苟上
    訴人主張已給付利息，自應由上訴人負舉證證明之責。
三、證據：援用原審所提證據。
      理      由
一、本件被上訴人起訴主張：上訴人於民國七十九年九月間向伊借款五百萬元，利息
    按月以年息百分之十三計付，伊已於同月二十一日給上訴人，並由上訴人原法
    定代理人沈漢清簽發同額之支票一紙予伊，詎迄今未獲清償等情，爰依消費借貸
    之法律關係，求為命上訴人如數給付並加付自七十九年九月二十三日起至清償日
    止按週年利率百分之十三計算利息之判決。
二、上訴人則以：伊未向被上訴人借用及收受上開五百萬元之借款，且支票亦非伊向
    被上訴人借款之證據。被上訴人所提出之總帳冊非伊公司所製作，且非系爭借款
    之本金利息之記載等語，資為抗辯。
三、查被上訴人主張上訴人於七十九年九月間向被上訴人借款五百萬元，利息按月以
    年息百分之十三計付，被上訴人已於同月二十一日匯給上訴人，並由上訴人之原
    法定代理人沈漢清簽發同額支票（票號：Ａ00000000）一紙，供作上訴人公司清
    償系爭借款之擔保及收據證明，嗣因該支票到期，沈漢清復交付金額一簽五百萬
    元支票（票號：0000000）一紙，交換上開到期支票，此有收訖回函單影本三紙
    、支票影本一紙及退票單影本一紙為證（原審卷第六至九頁），經本院更審前法
    院向第一商業銀行松山分行函查結果，該分行活存第00000000000號
    帳號巨星電纜有限公司，於七十九年九月二十四日存入支票三紙金額合計五百萬
    元，有該分行八十七年十二月二十四日一松字第三七八號函在卷可稽（本院上字
    卷第一七六頁），被上訴人主張有交付五百萬元之事實，應堪採信，惟兌現上開
    支票者乃巨星電纜有限公司，是本件應究明者為系爭借款之借款人為誰？經查：
  (一)上訴人公司（設於高雄市○○區○○街一０六號）及巨星電纜公司（設於台北縣
    蘆洲鄉○○路三三二巷二號）為七十八年間成立，該二公司股東均為沈漢清、沈
    惠瑩、張芳源（即被上訴人，現已改名為乙○○）、沈淑慧、沈德，且均由沈漢
    清任董事長，此有該二公司股東名單影本二紙在卷可查（本院卷第八八頁）。經
    查，前揭二公司各有獨立之法人格，固分屬不同之權利義務主體，惟上訴人公司
    於經濟上一直為巨星電纜公司之分行，並藉由巨星電纜公司帳戶為交易行為，有
    證人鄭秀珍於台灣板橋地方法院八十五年度訴字第一七八四號清償借款事件證述
    ：「我曾於巨星電纜公司認會計於七十九年進入該公司，八十年離職（年尾）離
    職後被告公司（即指巨星電纜公司）仍委託我記帳，‧‧‧。」、「（對於被告
    八十年度總帳第五十五頁有何意見？）電纜有限公司之帳簿是我記帳的沒錯。『
    張入』是向張芳源借，『張借』亦同。該帳簿記載仍包括原告（即被上訴人）借
    予第三人巨星電子公司。‧‧‧」（原審二０四、二０五頁），且觀諸巨星電纜
    公司總帳冊之「分行往來欄」記載上訴人公司之往來資料，及巨星電纜公司於台
    灣板橋地方法院八十五年度訴字第一七八四號清償借款事件答辯狀自述「被告公
    司早於八十一年間業即已停業，迄今均未復業‧‧‧」（原審第一七一頁背面）
    ，並經本院向臺灣銀行楠梓分行函查巨星電纜公司自八十一年起至八十五年度之
    交易明細表結果，巨星電纜公司仍有往來交易，足知上訴人公司於經濟活動上附
    屬於巨星電纜公司，是巨星電纜公司之總帳冊自包括上訴人公司之一切金錢往來
    資料。另依沈漢清於原審八十三年度簡上字第一四五號給付票款事件所提之辯論
    意旨狀自述「因巨星電子公司之工廠用地為農業用地，無法為工廠登記，致無法
    設立銀行帳戶，為此公司金錢往來皆以被告名義（即指沈漢清）或巨星電線電纜
    公司之名義帳戶為之云云」（原審第二三頁背面），則因沈漢清時任上訴人公司
    及巨星電纜公司之負責人，而該借款均由其出面商洽，對該借款之借款人究為巨
    星電纜公司或是上訴人公司，應屬最為清楚，其當時所述，自屬可採。是上訴人
    公司向被上訴人借貸系爭款項並借用巨星電纜公司之帳戶，而被上訴人亦將系爭
    借款匯入巨星電纜公司之帳戶，堪認系爭借款人應為上訴人公司，而巨星電纜公
    司總帳冊第五十頁之利息支出所指應為上訴人公司借貸之利息支出（原審卷第十
    三頁）。因此，被上訴人主張上訴人確有向被上訴人借款五百萬元等情，堪信為
    真實。至於，上訴人以該總帳冊之紀錄為巨星電纜公司而非上訴人公司，並以上
    訴人公司八十一年至八十八年之會計表冊內並無此項借貸金額及利息之記載，抗
    辯系爭借款人非上訴人公司云云。經建興聯合會計事務所函覆「本所係自八十一
    年度起受貴公司（即上訴人公司）委託代為稅務帳證處理，在受託代為稅務帳證
    處理期間，貴公司並無提供貴公司向股東乙○○（原名：張芳源）借款之借據等
    相關帳證資料，‧‧‧」有該事務所九十年二月二十七日函附卷可稽（本院第二
    五八頁），可知上開會計表冊無系爭借款之相關記載，乃因上訴人公司未提供所
    致，上訴人公司以此置辯，洵不可採。另上訴人於本院更審前提出被上訴人手寫
    傳真資料記載：「七十九年三月投入週轉的一千萬元及九月的五百萬元也未見於
    帳冊中（電纜）‧‧‧」（本院上字卷第一九七頁），主張系爭借款應係由被上
    訴人借予巨星電纜公司云云。茲因上訴人公司於經濟上為巨星電纜公司之分行，
    對被上訴人而言，系爭借款應記載於巨星電纜之總帳冊中，乃事屬當然，自不得
    僅憑被上訴人主觀上認為系爭借款應載入電纜公司之帳冊中，即可認定係電纜公
    司所借，上訴人公司此部份之主張，亦不可採。
  (二)另證人沈漢清於本院到庭證稱：「（為何簽這張支票給張芳源？）巨星電線電纜
    公司向被上訴人借一千五百萬元（包含系爭借款），所以我就開這張支票給他。
    」、「（既然當初你是兩家公司的負責人，為何他不世界給巨星電子公司？）是
    巨星電線電纜公司向他借的。兩家公司是各自獨立。」、「（當初你在偽造文書
    案件偵查中供承公司向被上訴人借款未還？）公司有向他借款，是指電線電纜公
    司，後來那只（指）是公司賺錢，是指電子公司，因他都是公司的股東，公司賺
    錢也都是可以分紅。」（本院八十九年七月二十日準備程序筆錄）。與證人沈漢
    清於原審八十三年度簡上字第一四五號給付票款事件所述不符，顯係事後為上訴
    人公司卸責之詞，洵不可採。
  (三)證人湯正賓於本院到庭證稱：「（七十九年間巨星電子公司有無向張芳源借錢？
    ）我曾聽前負責人沈漢清講過。巨星電子公司曾和張芳源有過借貸關係。電子公
    司以後賺了錢，要優先還給張芳源。這是我當時剛要接總經理的時候，有聽他們
    講。至於當初借貸的過程，如何借貸，有無借到錢，我不清楚。」（本院八十九
    年九月七日準備程序筆錄）。其於本院更審前作證「（為何知悉借款之事？）就
    我記憶中，上訴人公司在八十一年曾跳票二次，在有關客戶及債權人之要求下，
    由張芳源出面解決，後來協議由我營運巨星電子有限公司，如有獲利，則優先清
    償上訴人公司積欠張芳源之債務」（本院上字卷八十七年十一月二十四日準備程
    序筆錄）。則證人證述上訴人向張芳源借款一千五百萬元，利率為百分之十三云
    云，除其於本院更審前證述借款事實之時間點有誤外（依其所述應為八十一年間
    上訴人公司跳票後所生之借款），且為事後據他人轉述，足見證人湯正賓陳述均
    屬事後之傳聞，不得為有利於被上訴人之證據。
四、次查，依巨星電纜公司總帳冊第二十二頁記載應給付被上訴人利息之利率以百分
    之十三計付，堪信被上訴人主張系爭借款之利息以年息百分之十三計息為真實。
    惟按利息、紅利、租金、贍養費、退職金及其他一年或不及一年之定期給付債權
    ，其各期給付請求權，因五年間不行使而消滅。民法第一百二十六條著有明文。
    本件被上訴人主張上訴人公司於七十九年九月間向其借款五百萬元，約定年息百
    分之十三，上訴人公司未曾支付任何利息，爰請求自七十九年九月二十三日起至
    清償日之利息云云。經查，系爭借款於七十九年九月二十四日已為上訴人公司領
    訖，則被上訴人自該日起即得請求上訴人公司給付利息，詎上訴人公司並未支付
    任何利息予被上訴人，但本件被上訴人係八十五年十二月十日對上訴人起訴請求
    ，上訴人於八十五年十二月十三日收受起訴狀繕本，有送達證書在卷可查（原審
    卷第四十三頁），已逾五年，上訴人為時效抗辯，於逾五年部分之主張，為有理
    由，是被上訴人得請求利息之起算日為自八十年十二月十四日，其逾此部份之利
    息請求（即自七十九年九月二十四日起至八十年十二月十三日止）為無理由，不
    應准許。
五、綜上所述，被上訴人本於借貸之法律關係，請求上訴人給付五百萬元，及自八十
    年十二月十四日起至清償日止按週年利率百分之十三計算之利息，為有理由，應
    予准許，逾此所為請求，為無理由，應予駁回。原審就超過上開應准許部分，為
    上訴人敗訴之判決，並為假執行之宣告，自有未洽，上訴意旨就此部分指摘原判
    決不當，求予廢棄改判，為有理由，爰由本院將原判決此部分廢棄，改判如主文
    第二項所示。至於上開應准許部分，原審判命上訴人給付，並為假執行之宣告，
    核無違誤，上訴意旨，就此部分，仍執陳詞，指摘原判決不當，求予廢棄，為無
    理由，應予駁回。
六、據上論結，本件上訴為一部有理由，一部無理由，依民事訴訟法第四百五十條、
    第四百四十九條第一項、第七十九條但書，判決如主文。
中      華      民      國    九十      年      九      月      四      日
                                      臺灣高等法院高雄分院民事第四庭
~B1審判長法官  王錦村
~B2法      官  許明進
~B3法      官  曾錦昌
右為正本係照原本作成。
上訴人如對本判決上訴，須於判決送達後二十日內向本院提出上訴狀，未表明上訴理
由者，，應於上訴後二十日內向本院提出理由書（均須按他造當事人之人數附繕本）
。上訴時應提出委任律師或具有律師資格之人之委任狀，並依附註條文規定辦理。
被上訴人不得上訴。
中      華      民      國    九十      年      九      月      十      日
~B法院書記官  施耀程
附註：
民事訴訟法第四百六十六條之一：
對於第二審判決上訴，上訴人應委任律師為訴訟代理人，但上訴人或其法定代理人具
有律師資格者，不在此限。
上訴人之配偶、三親等內之血親、二親等內之姻親，或上訴人為法人、中央或地方機
關時，其所屬專任人員具有律師資格並經法院認為適當者，亦得為第三審訴訟代理人。
第一項但書及第二項情形，應於提起上訴或委任時釋明之。
                                                                     Ｊ


司法院資訊處製作；財團法人民間司法改革基金會備份。
